臺灣花蓮地方法院民事判決　　　　　　　99年度簡上字第42號
上訴人即
附帶被上訴人　媚登峰健康事業股份有限公司
法定代理人　　莊雅清
訴訟代理人　　陳建華
被上訴人即
附帶上訴人　　悅創國際科技有限公司
法定代理人　　章守華
被上訴人即附帶上訴人
兼上一人
訴訟代理人　　王玉蓮
上列當事人間請求損害賠償事件，上訴人對於中華民國99年8月
13日本院花蓮簡易庭98年度花簡字第404號第一審判決提起上訴
，本院於民國100年3月22日辯論終結，判決如下：
    主  文
上訴人媚登峰健康事業股份有限公司之上訴駁回。
原判決命附帶上訴人悅創國際科技有限公司、王玉蓮連帶給付部
分，及該部分假執行之宣告與訴訟費用之裁判均廢棄。
前廢棄部分，附帶被上訴人媚登峰健康事業股份有限公司在第一
審之訴及假執行之聲請均駁回。
第一審、第二審（含上訴及附帶上訴）訴訟費用均由上訴人即附
帶被上訴人媚登峰健康事業股份有限公司負擔。
    事實及理由
一、上訴人即附帶被上訴人媚登峰健康事業股份有限公司（下稱
    媚登峰公司）起訴主張：
(一)被上訴人等於民國96年9 月初至10月初，以「王玉蓮（前媚
    登峰教育總監）」字樣於更生日報刊登分類廣告，唯被上訴
    人王玉蓮僅曾於84年7月至85年1月間任職媚登峰公司，且任
    職期間及職階亦非廣告內容所稱之教育總監，其廣告內容乃
    利用上訴人公司建立之品牌形象以達被上訴人公司營運之目
    的，被上訴人等未經上訴人同意，擅自使用上訴人公司名稱
    ，致上訴人受有損害，乃依民法第19條、第184條第1項、第
    185條及第195條第1項，請求被上訴人連帶給付非財產上損
    害賠償新臺幣（下同）30萬元及自起訴狀繕本送達翌日起至
    清償日止，按年息百分之5計算之利息。另依民法第195條第
    1項後段規定：「其名譽被侵害者，並得請求回復名譽之適
    當處分」，被上訴人等於花蓮地方報紙更生日報刊登不實廣
    告二日，今上訴人要求其於同報紙以12級字體、長18公分、
    寬6公分之版面刊登道歉啟事於頭版三日，其請求亦符比例
    原則。
(二)被上訴人即附帶上訴人悅創國際科技有限公司（下稱悅創公
    司）與共同被上訴人即附帶上訴人王玉蓮侵害上訴人之姓名
    權，冒用媚登峰公司教育總監名義，於花蓮更生日報刊登廣
    告十數日，致任何不特定人皆可由該報紙上取得該等資訊，
    進而藉由此錯誤資訊，招募學員並牟利，渠等共同不法侵害
    之行為，顯已造成媚登峰公司姓名權受侵害之結果，原審就
    相關侵權行為之構成要件及事實已作具體認定，並確認被上
    訴人等有共同侵權行為，侵權事實為訴外人侯莉婕在更生日
    報刊登廣告，委刊行為是悅創公司授意經由訴外人黃淑貞與
    侯莉婕共同為之，王玉蓮從來未曾擔任媚登峰公司之教育總
    監，侵害其姓名權，應由悅創公司與王玉蓮負連帶責任。又
    媚登峰公司所有之商標自民國83年即取得註冊商標，有中華
    民國服務標章註冊證書為證，該商標係表彰其商品服務之營
    業表徵，使相關事業或消費者用以區別不同之服務來源，經
    投注大量資源、長期宣傳廣告、投入社會公益事項，以提升
    品牌形象，乃媚登峰公司辛勤建立商譽之結果，已深入社會
    大眾之心，為大眾周知之著名企業表徵，此財產上之權益應
    受保護，任何人未經其同意予以襲用，係榨取其辛勤建立之
    商譽而坐享經濟利益。準此，原審未審酌被上訴人共同冒用
    媚登峰公司教育總監名義可享有之商業利益，僅核准5 萬元
    之精神上損害賠償，尚屬過低，媚登峰公司基於民法侵權行
    為之法律關係，請求被上訴人連帶負30萬元及其利息之損害
    賠償，並於更生日報頭版連續刊登道歉啟事3 日，應有理由
    。
(三)共同侵權行為，僅須共同侵權行為人間行為關連共同，即足
    當之，是被上訴人以其不知訴外人侯莉婕及黃淑貞之刊登廣
    告為答辯，要無可採。「民事上之共同侵權行為（狹義的共
    同侵權行為，即加害行為）與刑事上之共同正犯，其構成要
    件並不完全相同，共同侵權行為人間不以有意思聯絡為必要
    ，數人因過失不法侵害他人之權利，苟各行為人之過失行為
    ，均為其所生損害共同原因，即所謂行為關連共同，亦足成
    立共同侵權行為，依民法第一百八十五條第一項前段之規定
    ，各過失行為人對於被害人應負全部損害之連帶賠償責任。
    」，最高法院67年台上字第1737號與司法院66年例變字第1
    號判例明文可稽。本案悅創公司及王玉蓮答辯理由不外係「
    就刊登廣告之部分，訴外人黃淑貞與證人侯莉婕有意隱瞞，
    加以加盟店本有一定之獨立性，悅創公司無法隨時進行全面
    性之調查工作確認加盟店有無為違法行為，於此情形下，被
    上訴人悅創公司及王玉蓮亦為受害人，倘要求被上訴人承擔
    他人行為之不利後果，應非法律責任歸屬之原則。」等語為
    附帶上訴理由，然揆諸前揭民事判例，對於共同侵權行為採
    取客觀說，即認為數人所為侵害他人權益致生同一損害者，
    縱然行為人間無意思聯絡，仍構成共同侵權行為，故悅創公
    司以加盟店有一定之獨立性，無法隨時監督為附帶上訴理由
    ，要無足採。再者，悅創公司謂「以悅創公司瞭解王玉蓮經
    歷之程度，豈有登載王玉蓮從未擔任過之前媚登峰教育總監
    職銜之可能」云云，更屬無稽，蓋本案起訴之因乃王玉蓮從
    未擔任過之媚登峰教育總監之職，故媚登峰公司方提起民事
    訴訟，倘若王玉蓮曾任媚登峰教育總監，何有侵權行為可言
    。綜上所述，被上訴人以其不知證人侯莉婕及訴外人黃淑貞
    刊登廣告為答辯，顯無理由。悅創公司又抗辯有在96年11月
    1 日發通告給所有經銷商，表示禁止使用公司名稱或任何講
    師名稱對外招生或廣告，惟公司公告為私文書，是否真正不
    能夠證明。
(四)並聲明：
  1.原判決駁回下列第二項訴之部分廢棄。
  2.上開廢棄部分，被上訴人應再連帶給付上訴人25萬元，及自
    民國98年12月23日起至清償日止，按週年利率百分之五計算
    之利息。
  3.對造之附帶上訴駁回。
二、悅創公司及王玉蓮則以：
(一)「侵權行為所發生之損害賠償請求權，以有故意或過失不法
    侵害他人權利為其成立要件，若其行為並無故意或過失，即
    無賠償之可言。」最高法院49年度台上字第2323號、54年度
    台上字第1523號判例可資參照，所謂故意，係指行為人對於
    損害之發生，明知並有意使其發生者，或預見其能發生一定
    之結果，而確信其不發生者。是以，若加害行為係他人所為
    ，該加害行為之發生被上訴人不知或無法預見其發生，或縱
    加以注意之能事亦無法預見者，自無成立侵權行為之可能。
    民國96年9 月26、28日於更生日報刊登之廣告，係由證人侯
    莉婕經營之雅蘭清欣國際美容美體SPA 及訴外人黃淑貞（花
    蓮會館負責人）自行刊登，此由侯莉婕證述刊登廣告費用係
    由黃淑貞支出，由其負責向報社接洽廣告刊登事宜等證詞即
    可證明，且證人侯莉婕亦當庭自認其於96年9 月21日之前，
    亦即於刊登廣告、聯絡上課事宜等階段，不認識悅創公司及
    王玉蓮等人，由此可知刊登廣告應係證人侯莉婕與訴外人黃
    淑貞之個人行為，與被上訴人無關。再就證人侯莉婕及訴外
    人黃淑貞之行為觀之，證人侯莉婕於本件起訴之初即急於與
    媚登峰公司和解，並經媚登峰公司撤回對證人之起訴，若刊
    登廣告係悅創公司授意，應由公司負責，證人何須急於與媚
    登峰公司和解賠償？證人侯莉婕竟願以個人名義賠償並和解
    ，若非認為自己確有不當作為，否則豈有可能願對悅創公司
    作為承擔責任，而訴外人黃淑貞自媚登峰公司提出訴訟後即
    故隱其蹤，行方不明，其避不見面之態度應係恐出面後，除
    須承擔媚登峰公司之求償外，尚須面對悅創公司及王玉蓮追
    究其冒用名號刊登不實廣告之責，故訴外人黃淑貞之行為適
    足為該行為是個人所為之最佳證明，而與被上訴人等無關，
    證人侯莉婕之說法應係為避免被上訴人追究其法律責任所為
    之託詞，其說法實無可採。原審以證人侯莉婕稱伊刊登之廣
    告內容係黃淑貞詢問悅創公司副總林宗瑤後，由林宗瑤告知
    者，而認定刊登廣告係出於公司之授意。實際上，王玉蓮曾
    於民國84年7月至85年1月間，任職於媚登峰公司之相關企業
    「美麗佳人」擔任營業部協理一職，以王玉蓮為悅創公司法
    定代理人章守華之配偶，關係密切，公司方面對於王玉蓮之
    經歷知之甚詳，依常理判斷，若悅創公司果真有意利用媚登
    峰公司之名氣招徠顧客，由副總林宗瑤告知黃淑貞刊登廣告
    ，以悅創公司瞭解王玉蓮經歷之程度，豈有登載王玉蓮從未
    擔任過之前媚登峰教育總監職銜之可能！是就廣告內容刊載
    錯誤之事實以觀，足為該廣告之刊登與悅創公司及王玉蓮並
    無關連之證明，證人說法應係為脫免責任之託詞，原審未慮
    及證人侯莉婕本身為實際侵權行為之人，為脫免己身責任所
    為證詞有匿飾增減之可能，竟僅憑證人侯莉婕之片面之詞，
    而為不利被上訴人之判決，尚嫌速斷。
(二)自另一方面言之，若悅創公司知悉刊登廣告之事，當亦知悉
    96年9 月21日上課地點為證人侯莉婕所有之雅蘭清欣美容美
    體SPA 所在地，即廣告所載之花蓮市○○街181號2樓，但悅
    創公司之活動表所載96年9月21日之活動地點為「花蓮-佳而
    姿：花蓮市○○街88號」，活動地點之所在涉及活動安排內
    容及授課人員交通食宿之安排，如有更動公司當為更新，應
    無未予記載即貿然進行變動之可能，由此顯見悅創公司對於
    廣告內容毫無所悉。實則，96年9 月21日王玉蓮及悅創公司
    副總林宗瑤前往花蓮時，訴外人黃淑貞竟擅自將二人帶往商
    校街181號2樓，二人已大感詫異，王玉蓮發現證人侯莉婕自
    行懸掛有「前媚登峰教育總監」文字之廣告布條時，立即向
    證人侯莉婕、訴外人黃淑貞表示異議，並要求二人撤下布條
    ，在場證人林宗瑤可為證明，王玉蓮並隨即向公司表示停止
    原訂10月5 日、10月19日之芳療課程活動，此由悅創公司96
    年10月份活動表，於廣告所載之10月 5日、10月19日均無安
    排活動，即可證明王玉蓮於發現證人侯莉婕及訴外人黃淑貞
    之作為後即已採斷然處置，倘廣告內容果為悅創公司授意，
    何須取消活動？而悅創公司於發現加盟商花蓮佳而姿會館負
    責人黃淑貞之行為後，旋即取消原訂課程，就加盟商之行為
    已盡相當之注意及監督之責，然就刊登廣告之部分，訴外人
    黃淑貞與證人侯莉婕有意隱瞞，加以加盟店本有一定之獨立
    性，悅創公司無法隨時進行全面性之調查工作確認加盟店有
    無違法行為，於此情形下，悅創公司及王玉蓮亦為受害人，
    倘要求悅創公司及王玉蓮就黃淑貞、侯莉婕之個人行為負責
    ，無異要求受害人承擔他人行為之不利後果，應非法律責任
    歸屬之原則，就此點而論，亦難認被上訴人等成立侵權行為
    。
(三)法院對於民法第195條第1項慰撫金之量定，應斟酌實際加害
    情形、所造成之影響、被害人痛苦之程度、兩造之身分地位
    經濟情形及其他各種狀況，以核定相當之數額，最高法院47
    年度台上字第1221號、51年度台上字第223 號判例參照。是
    以本件非財產上損害賠償之請求，自應以前開規定及判例見
    解為準。被上訴人等不成立侵權行為已論述於前，自無損害
    賠償之問題。原審判決賠償金額5 萬元已有未洽，媚登峰公
    司猶嫌不足，況悅創公司為名氣、資本額均不及媚登峰公司
    之小公司，王玉蓮僅為精油講師，媚登峰公司對被上訴人等
    二人苦苦相逼，似有挾其於業界龍頭地位壓迫悅創公司及王
    玉蓮一般民眾之嫌，其作法實有可議之處。由此可見，媚登
    峰公司之上訴，並無理由。
(四)並聲明：對造之上訴駁回，原判決不利於附帶上訴人部分廢
    棄，該廢棄部分附帶被上訴人第一審之訴駁回。
三、上訴人媚登峰公司主張訴外人侯莉婕及黃淑貞二人，於96年
    9 月初至10月初期間，以「王玉蓮（前媚登峰教育總監）」
    等語之不實事項，於更生日報刊登分類廣告，擅用上訴人公
    司名稱，致侵害上訴人公司之姓名權（民法第19條）及名譽
    （民法第195條第1項），而被上訴人悅創公司、王玉蓮為共
    同加害行為人，故向被上訴人請求損害賠償及回復名譽之適
    當處分。被上訴人悅創公司、王玉蓮雖就侯莉婕及黃淑貞二
    人刊登廣告及廣告內容所稱「王玉蓮（前媚登峰教育總監）
    」係屬不實等事實不爭執，惟否認侯莉婕及黃淑貞二人於刊
    登廣告前有告知被上訴人或徵求被上訴人之同意，而以廣告
    刊登之事前不知情、與侯莉婕及黃淑貞二人間沒有就刊登廣
    告一事接觸而無共同侵權行為，故不應負損害賠償責任等語
    置辯。是本件首應審究者應為：被上訴人悅創公司、王玉蓮
    是否有侵害上訴人姓名權或名譽法益之侵權行為？
四、經查：
(一)按當事人主張有利於己之事實者，就其事實有舉證之責任，
    民事訴訟法第277 條定有明文。復按因故意或過失，不法侵
    害他人之權利者，負損害賠償責任；故意以背於善良風俗之
    方法，加損害於他人者亦同；數人共同不法侵害他人之權利
    者，連帶負損害賠償責任，共同侵權行為人固於故意之加害
    行為不須為實際行為人，但仍須與實際行為人之間有共同意
    思聯絡、造意或幫助等之連結，始足成立；至於過失之加害
    行為，則應各行為人均有過失行為，而均為其所生損害共同
    原因，始有構成共同行為之「行為關連共同」，易言之，若
    無法證明被告之人有何故意或過失之行為存在，則不能成立
    侵權行為責任。
(二)訴外人侯莉婕及黃淑貞二人與被上訴人悅創公司、王玉蓮間
    無僱傭關係存在，而僅具加盟商與經銷商之契約關係，業據
    證人侯莉婕於原審證述：與被上訴人無僱傭關係等語、證人
    林宗瑤於本院準備程序中結證：侯莉婕是被上訴人悅創公司
    經銷商美容師等語，甚為明確，並為兩造所不爭。而加盟商
    或經銷商乃獨立之經營個體，與被上訴人悅創公司、王玉蓮
    間非屬同一體，兩者間雖受到契約內容之拘束，但行為上並
    無若僱傭之直接指揮、服從關係。因此，被上訴人既不是實
    際刊登系爭廣告之行為人，上訴人主張被上訴人應負共同侵
    權行為責任或連帶賠償責任，即應先由上訴人負起證明被上
    訴人等就侯莉婕及黃淑貞二人之行為存有故意行為之參與或
    過失行為之介入等事實之舉證責任。
(三)證人侯莉婕已於原審作證明確表示：「（96年時有連續刊登
    系爭廣告，廣告是否是妳刊登的？）是一位叫黃老師的女生
    她到我教室去委託我去刊登的，黃老師她告訴我她是做精油
    按摩身體的老師，她說她也有教學，她問我說如果我有需要
    這樣的課程，她可以來提供我精油以及免費提供我精油按摩
    的課程，由她來教學，因為我就是教乙、丙級的美容課程，
    所以她說如果需要他可以來教我那些學生。原本我跟她說不
    用，但是後來她告訴我說他們公司那個月有派人到花蓮來上
    課，問我是否要去聽聽看，我告訴她我沒有需要，...，後
    來因為不好意思，所以我就答應她，我到統帥飯店去聽了一
    下子後就離開，後來她又叫我加入他們公司，他說進貨15萬
    元會比較便宜，而且她可以過來上課不用錢，後來她又告訴
    我叫我教室借她，然後她要登廣告，我叫她自己去登廣告，
    後來她去問他們公司的副總，他們副總告訴黃老師登報紙的
    內容，黃老師就將內容寫在便條紙上，然後她說我常常登報
    ，是否有認識報社的人，我說有，然後她就將紙條交給我然
    後叫我幫忙登，報社的梁小姐問我說廣告費要跟誰收，我就
    說不然跟我收好了，黃小姐有錢給我。」等語，即證明系爭
    廣告乃侯莉婕委託報社刊登及付費，嗣後由黃淑貞再拿錢給
    侯莉婕以支付費用，侯莉婕於刊登系爭廣告之前，從未與被
    上訴人悅創公司、王玉蓮有任何接觸，全係由黃淑貞提議及
    提供廣告內容、費用，難以認定被上訴人等就侯莉婕刊登廣
    告之行為有何參與或介入。
(四)證人侯莉婕固於原審表示：依其認知，黃淑貞是被上訴人悅
    創公司的人，是由被上訴人悅創公司的副總林宗瑤告訴黃淑
    貞登報紙的內容等語，然由證人上開證詞可知其所述內容皆
    為透過黃淑貞事後轉述或證人自己之推測，其證明力甚低，
    復與證人林宗瑤於本院結證：就侯莉婕刊登廣告一事並事前
    不知情等語不符，即足動搖黃淑貞於事發後向侯莉婕轉述廣
    告內容為林宗瑤提供等語之真實性與可信度。參酌黃淑貞乃
    悅創公司之經銷商，為兩造不爭之事實，其提議刊登廣告係
    為自己拓展經銷業務之利益而為，未必事前徵得被上訴人等
    之同意，且廣告內容之資訊錯誤不能排除係黃淑貞自己誤認
    王玉蓮為前媚登峰教育總監，不一定係由被上訴人等提供，
    故尚難由黃淑貞為悅創公司經銷商之身份或以證人侯莉婕聽
    信傳聞而為推測之詞，逕行推論被上訴人等知情或就刊登廣
    告有參與、介入行為等事實，更難證明上訴人所稱黃淑貞刊
    登系爭廣告係受被上訴人等授意或指使之事實。故依全辯論
    意旨之結果，上訴人仍應負起不能證明被上訴人等有共同侵
    權行為之責任，上訴人請求被上訴人負連帶賠償責任，自屬
    無據。
(五)又上訴人未於準備程序期日聲請傳喚證人侯莉婕，遲至審理
    期日始為聲請，有延滯訴訟之虞，況且上開證人已於原審證
    述明確，上訴人於本院審理期日聲請再傳喚之待證事項係屬
    重複，顯無必要，應予駁回其聲請，附此敘明理由。
五、從而，上訴人媚登峰公司依據民法第19條、第184 條第1 項
    、第185 條及第195 條第1 項規定，於原審起訴請求被上訴
    人悅創公司、王玉蓮連帶給付30萬元，及自98年12月23日起
    至清償日止，按年息百分之五計算之法定遲延利息，及於更
    生日報紙以12級字體、長18公分、寬6 公分之版面刊登道歉
    啟事於頭版三日，為無理由，應不准許。原審就不應准許部
    分，為上訴人媚登峰公司敗訴之判決，並無不合，上訴人仍
    執前詞，指摘原判決不當，求予廢棄改判，為無理由，應駁
    回上訴。又附帶被上訴人媚登峰公司於原審之起訴為無理由
    ，原審就此不應准許部分，為附帶上訴人敗訴之判決，並為
    假執行之宣告，自有未洽，附帶上訴意旨指摘原判決此部分
    不當，求予廢棄改判，為有理由，自應由本院予以廢棄改判
    如主文第2、3項所示。
六、本件事證已臻明確，兩造其餘攻擊防禦方法及舉證，均無礙
    勝負判斷，爰不一一論列，併此敘明。
據上論結，本件上訴為無理由、附帶上訴為有理由，依民事訴訟
法第436 條之1 第3 項、第449 第1 項、第450 條、第78條，判
決如主文。
中    華    民    國   100    年    4     月    7     日
                        臺灣花蓮地方法院民事庭
                             審判長法官 劉雪惠
                                 法  官 陳鈺林
                                 法  官 沈培錚
以上正本係照原本作成。
本判決不得上訴。
中    華    民    國   100    年    4     月    11    日
                                 書記官  胡旭玫